【裁判字號】    98,訴,1542
【裁判日期】    990323
【裁判案由】    侵權行為損害賠償
【裁判全文】
臺灣臺南地方法院民事判決              98年度訴字第1542號
原      告  甲○○
訴訟代理人  丙○○
            丁○○
被      告  乙○○
上列當事人間請求侵權行為損害賠償事件，經本院於民國99年3
月9日言詞辯論終結，判決如下：
    主      文
被告應給付原告新台幣貳拾玖萬柒仟壹佰零柒元，及自民國98年
11月20日起至清償日止，按年息百分之五計算之利息。
原告其餘之訴駁回。
訴訟費用新台幣玖仟佰陸拾元，由被告負擔新台幣仟貳佰
拾陸元，餘由原告負擔。
本判決原告勝訴部分得假執行。
原告其餘假執行之聲請駁回。
    事實及理由
一、本件被告受合法通知，無正當理由未於言詞辯論期日到場，
    核無民事訴訟法第386條所列各款情形，爰依原告之聲請，
    由其一造辯論而為判決。
二、原告起訴主張：
(一)、緣被告於民國（下同）98年1月7日上午，無照駕駛車牌TF-
    6776號自用小客車，沿臺南縣官田鄉○○路由南向北行駛，
    於同日上午7時37分許，途經工業南路交叉路口時，本應注
    意其未領有小客車執照，不得駕駛小客車上路，並應注意汽
    車行駛至交叉路口時，轉彎車應讓直行車先行，而依當時情
    形又無不能注意之情事，其能注意竟疏於注意未讓直行車先
    行而貿然右轉，致與其同向而由原告甲○○所騎乘車牌號LP
    M-523號重型機車，因閃避不及擦撞被告所駕駛之自小客車
    右後車門，致原告受有左足踝開放性骨折併脫臼及肌肉斷裂
    、左足足背動脈斷裂等傷害。詎被告駕車肇事致人受傷後，
    因恐無照駕駛可能遭罰，而未採取救護或其他必要措施，亦
    未留在現場處理、報警或將傷者送醫救治而逕自逃逸。
(二)、原告因被告之過失導致受有左足足踝開放性骨折併脫臼及肌
    肉斷裂、左足足背動脈斷裂等傷害，經住院13天進行手術後
    ，醫囑病人受傷後一個月內因左下肢行動不便，宜有專人照
    顧，且病人宜休養四個月，並須於骨科進行門診追蹤治療及
    長期復健治療。有關原告請求之項目及金額，說明如下：
  1.機車損害修復金額：機車損害修復費用新台幣（下同）l,50
    0元，訴外人即車主蘇林金好已將該機車損害修復費用讓與
    原告。
  2.看護費用：原告在奇美醫院柳營分院自98年1月7日住院，至
    98年1月19日出院，共計13日。且依照醫囑需專人看護一個
    月，故應加計看護日數30日。以每日2,000元之看護費用計
    算，被告應賠償原告看護費用損害共計86,000元。
  3.醫療必要費用之支出：51,176元。
  (1)奇美醫院柳營分院之醫療費用支出：25,926元。
  (2)希拉亞骨科診所之醫療費用支出：950元。
  (3)傷藥費用支出：14,500元。
  (4)醫療用品支出：4,800元。
  (5)門診、復健之往來交通費用：原告因受傷必須定期接受骨科
    門診追蹤治療及復健，此等往來交通費用，係因車禍受傷所
    增加之支出，當應由被告負責賠償。就此部分之損失金額，
    乃請求5,000元。
  4.後續醫療費用支出：原告因受有左足足踝開放性骨折併脫臼
    及肌肉斷裂、左足足背動脈斷裂等傷害，經住院13天進行手
    術後，醫囑應門診追蹤治療並須接受復健治療，故請求後續
    醫療費用支出50,000元。
  5.無法工作之損失：170,562元。
  (1)原告任職於佳和實業股份有限公司，依其因車禍受傷而無法
    工作，此等損失以其車禍受傷休息前六個月平均薪資28,427
    元，計算每月之工作收入。
  (2)自98年1月受傷後，有6個月時間無法正常工作，故請求6個
    月無法工作之損失，合計170,562元。
  6.精神賠償慰撫金：原告因本次車禍意外，承受左足足踝開放
    性骨折併脫臼及肌肉斷裂、左足足背動脈斷裂等傷害，且術
    後其左腳機能尚難完全復原至與未發生車禍前相同且無法完
    全如正常人行走，除須持續接受復健外，原告正值壯年時光
    ，因此次車禍對其往後生活影響甚劇，打擊之大，身心所承
    受之苦痛非外人所能想見，故請求給付精神賠償慰撫金50萬
    元。
  7.合計請求金額為859,238元等情。
(三)、並聲明：求為判決：
  1.被告應給付原告859,238元，及自起訴狀繕本送達翌日起至
    清償日止，按年息百分之5計算之利息。
  2.原告願供擔保，請准宣告假執行。
三、被告未於言詞辯論期日到場，亦未提出準備書狀作何聲明或
    陳述。
四、得心證之理由：
(一)、查被告於98年1月7日上午，無照駕駛車牌號碼TF－6776號自
    用小客車，沿臺南縣官田鄉○○路由南向北行駛，於同日上
    午7時37分許，途經工業南路交叉路口時，本應注意其未領
    有小客車執照，不得駕駛小客車上路，並應注意汽車行駛至
    交叉路口時，轉彎車應讓直行車先行，而依當時情形又無不
    能注意之情事，其能注意竟疏於注意未讓直行車先行而貿然
    右轉，致與其同向而由原告所騎乘車牌號碼LPM－523號重型
    機車（下稱系爭機車），因閃避不及擦撞被告所駕駛之自小
    客車右後車門，致原告受有左足踝開放性骨折併脫臼及肌肉
    斷裂、左足足背動脈斷裂等傷害。詎被告駕車肇事致人受傷
    後，因恐無照駕駛可能遭罰，而未採取救護或其他必要措施
    ，亦未留在現場處理、報警或將傷者送醫救治而逕自逃逸之
    事實，已據原告提出本院98年度交訴字第85號刑事判決及奇
    美醫院柳營分院診斷證明書為證，且有道路交通事故現場圖
    、道路交通事故調查報告表(一)(二)及道路交通事故照片附於本
    院98年度交訴字第85號刑事卷可稽，堪信為真實。
(二)、按因故意或過失，不法侵害他人之權利者，負損害賠償責任
    ；汽車、機車或其他非依軌道行駛之動力車輛，在使用中加
    損害於他人者，駕駛人應賠償因此所生之損害；不法侵害他
    人之身體或健康者，對於被害人因此喪失或減少勞動能力或
    增加生活上之需要時，應負損害賠償責任；不法侵害他人之
    身體、健康、名譽、自由、信用、隱私、貞操，或不法侵害
    其他人格法益而情節重大者，被害人雖非財產上之損害，亦
    得請求賠償相當之金額；不法毀損他人之物者，被害人得請
    求賠償其物因毀損所減少之價額；民法第184條第1項前段、
    第191條之2前段、第193條第1項、第195條第1項前段及第19
    6條分別定有明文。次按汽車行駛至交岔路口，轉彎車應讓
    直行車先行，道路交通安全規則第102條第1項第7款亦有明
    文規定。本件被告駕駛汽車右轉時應注意遵守上開道路交通
    安全規則之規定，又依道路交通事故調查報告表之記載，車
    禍發生當時天候晴，路面乾燥、無缺陷、無障礙物、視距良
    好，並無不能注意之情事，惟被告竟疏未注意，貿然右轉，
    又參酌原告於警詢時陳稱：被告駕車行經交叉路口，未打右
    轉方向燈突然右轉，原告當時車速約20至30公里，二車平行
    僅約1公尺，原告見狀閃避不及，與被告汽車發生碰撞，致
    原告人車倒地受傷等語，亦為被告於本院刑事庭審理時所不
    爭執，有道路交通事故現場圖、道路交通事故調查報告表(一)
    、調查筆錄及98年9月8日審判筆錄附於本院98年度交訴字第
    85號刑事卷可考，足認被告對於本件車禍事故之發生為有過
    失，且被告之過失駕駛行為與原告所受傷害結果間具有相當
    因果關係。從而，被告依前揭規定，自應對原告因而所受之
    損害，負損害賠償責任。
(三)、茲就原告請求被告賠償之項目及金額，應否予以准許，分述
    如下：
  1.車輛受損修復費用1,500元部分：依民法第196條請求賠償物
    被毀損所減少之價額，得以修復費用為估定之標準，但以必
    要者為限（例如：修理材料以新品換舊品，應予折舊）（最
    高法院77年5月17日77年第9次民事庭會議決議可資參照）。
    原告所騎乘訴外人蘇林金好所有之系爭機車係於81年3月出
    廠，因本件事故造成毀損而支出修復費用1,500元（含工資
    100元及零件材料費用1,400元），而訴外人蘇林金好已將其
    修復費用債權讓與原告，已據原告提出協峰機車行收據及債
    權讓與證明書為憑，且有機器腳踏車行車執照影本附於本院
    98年度交訴字第85號刑事卷可查，堪予採認。而原告以修復
    費用作為損害賠償之依據時，應將零件折舊部分予以扣除，
    又依行政院所頒固定資產耐用年數表及固定資產折舊率表，
    機器腳踏車之耐用年數為3年，故自系爭機車出廠至本件事
    故發生時即98年1月7日，系爭機車之使用已逾耐用年數，依
    平均法（即以固定資產成本減除殘價後之餘額，按固定資產
    耐用年數表規定之耐用年數平均分攤，計算每期折舊額）計
    算其折舊，系爭機車僅餘殘值，則前揭零件扣除折舊後之價
    值為350元【計算式：殘價=取得成本／（耐用年數+1）即14
    00÷（3+1）=350，元以下四捨五入，下同】，而零件費用3
    50元連同工資100元部分計算，原告得請求賠償之機車修復
    費用為450元。
  2.看護費用86,000元部分：
  (1)原告主張伊在奇美醫院柳營分院自98年1月7日住院，至98年
    1月19日出院，共計13日，住院治療期間須專人看護，並由
    其家屬輪流看護。又依照醫囑需專人看護一個月，故應加計
    看護日數30日。以每日2千元之看護費用計算，被告應賠償
    原告看護費用損害共計86,000元等情，固據提出奇美醫院柳
    營分院診斷證明書為證；惟查，依上開奇美醫院柳營分院診
    斷證明書及奇美醫院柳營分院98年12月31日（98）奇院柳醫
    字第12473號函附病歷摘要之記載：原告受傷後1個月內左下
    肢行動不便，宜有專人照護等語，堪認原告需專人看護期間
    應為1個月。至逾此部分之主張，尚非可採。
  (2)又親屬代為照顧被害人之起居，固係基於親情，但親屬看護
    所付出之勞力並非不能評價為金錢，雖因二者身分關係而免
    除被害人之支付義務，惟此種基於身分關係之恩惠，自不能
    加惠於加害人。故由親屬看護時雖無現實看護費之支付，仍
    應認被害人受有相當於看護費之損害，得向侵權行為人請求
    賠償，始符公平原則。再者，親人本於親情所為之照顧，通
    常較一般看護工之照顧更為細心，親情看護所付出之勞心勞
    力，實不亞於一般看護工之照顧，對於需親情關懷之病人而
    言，更有利於病情之良性發展。是故，原告主張看護費用1
    天以2千元計算，經核與看護工勞動市場行情相當，有奇美
    醫院99年2月4日（99）奇護字第0744號函在卷可考，堪予採
    計。則原告請求被告賠償看護費用損害6萬元（計算式：200
    0×30=60000），應予准許。至逾此數額之請求，要難准許
    。
  3.醫療費用46,176元部分：原告主張伊因本件事故受有上述傷
    害，先後在奇美醫院柳營分院、希拉亞骨科診所支出醫療費
    用25,926元、950元等語，業據提出奇美醫院柳營分院收據
    及希拉亞骨科診所就醫收據明細表為證，堪信屬實。上開醫
    療費用合計26,876元部分，均與治療前揭傷害有密切之關聯
    性，及因傷害行為所引起之直接間接損害（診斷書費），係
    屬回復原狀所必要之費用，應予准許。至於原告另主張傷藥
    費用支出14,500元、醫療用品支出4,800元，並未舉證以實
    其說，且無醫師囑咐係應採行之治療證明，為不足採。
  4.門診、復健之往來交通費用5,000元部分：原告雖主張伊因
    本件事故受傷，往來醫院門診治療復健而支出交通費用5,00
    0元乙節，惟未舉證以實其說，尚難遽信。
  5.後續醫療費用5萬元部分：原告主張伊因受有左足足踝開放
    性骨折併脫臼及肌肉斷裂、左足足背動脈斷裂等傷害，經住
    院13天進行手術後，醫囑應門診追蹤治療並須接受復健治療
    ，故請求後續醫療費用支出5萬元云云；惟查，原告對其有
    後續醫療費用支出5萬元之必要乙節，並未舉證證明之，且
    參酌奇美醫院柳營分院函稱：原告受傷後宜休養4個月，之
    後即可從事一般之工作等語，及希拉亞骨科診所函稱：原告
    自98年4月2日即未再回診復健等語，有奇美醫院柳營分院98
    年12月31日（98）奇院柳醫字第12473號函附病歷摘要及希
    拉亞骨科診所99年1月28日布拉亞法字第099012801號函在卷
    足憑，則原告請求後續醫療費用支出5萬元，難謂有據，不
    應准許。
  6.無法工作之損失170,562元部分：原告主張其任職於佳和實
    業股份有限公司，其車禍受傷前6個月平均薪資為28,427元
    乙情，已據提出該公司薪資單為憑，堪予採信。原告又主張
    伊自98年1月受傷後，有6個月時間無法正常工作云云；然查
    ，依原告提出之奇美醫院柳營分院診斷證明書醫師囑言記載
    ：「病人自受傷開始，宜休養4個月」等語，及該院98年12
    月31日（98）奇院柳醫字第12473號函附病歷摘要亦稱：「
    病人受傷後，宜休養4個月，之後則可從事一般之工作」等
    語，足見原告因本件車禍致無法工作之期間應以4個月為可
    採。從而，原告請求被告賠償無法工作之損失113,708元（
    計算式：28427×4=113708），要屬有據。至逾此數額之請
    求，不應准許。
  7.精神慰撫金50萬元部分：按慰撫金之多寡，應斟酌雙方之身
    分、地位、職業、教育程度、財產及經濟狀況、加害之程度
    、被害人所受之痛苦及其他各種情形核定相當之數額。本院
    審酌原告為國中畢業，任職於佳和實業股份有限公司，每月
    平均薪資為2至3萬元，其於96年度、97年度所得分別為282,
    290元、275,212元，名下有汽車乙輛；而被告為高職肄業，
    偶爾做板模臨時工，名下查無財產資料；已據原告陳明在卷
    ，且有調查筆錄附於本院98年度交訴字第85號刑事卷可查，
    復經本院依職權調取兩造稅務電子閘門財產所得調件明細表
    在卷足佐；及原告因本件事故受有左足踝開放性骨折併脫臼
    及肌肉斷裂、左足足背動脈斷裂等傷害，須休養4個月，日
    常生活及行動能力俱受影響，所受之精神上痛苦程度等一切
    情狀，認原告請求慰撫金50萬元，尚屬過高，應予核減為15
    萬元，方稱允當。
  8.綜上所述，原告因本件事故所受財產上及非財產上之損害，
    共計為351,034元（計算式：450+60000+26876+113708+1500
    00=351034）。
(四)、惟按保險人依強制汽車責任保險法規定給付之保險金，視為
    加害人或被保險人損害賠償金額之一部分；加害人或被保險
    人受賠償請求時，得扣除之；強制汽車責任保險法第32條有
    明文規定。查原告因本件事故所受損害金額為351,034元，
    惟原告因本件事故，已受領強制汽車責任保險金53,927元，
    有原告提出之第一產物保險股份有限公司付款明細表附卷可
    稽，經扣除後，原告得請求被告賠償之金額為297,107元。
(五)、末按給付無確定期限者，債務人於債權人得請求給付時，經
    其催告而未為給付，自受催告時起，負遲延責任；其經債權
    人起訴而送達訴狀，或依督促程序送達支付命令，或為其他
    相類之行為者，與催告有同一之效力；遲延之債務，以支付
    金錢為標的者，債權人得請求依法定利率計算之遲延利息；
    應付利息之債務，其利率未經約定，亦無法律可據者，週年
    利率為百分之5；民法第229條第2項、第233條第1項前段及
    第203條定有明文。經查，本件損害賠償之債並無確定給付
    期限，從而，原告本於侵權行為之法律關係，請求被告應給
    付原告297,107元，及自起訴狀繕本送達翌日即98年11月20
    日起至清償日止，按年息百分之5計算之利息，為有理由，
    應予准許。至原告逾此所為之請求，為無理由，應予駁回。
五、本件訴訟費用為裁判費9,360元，由本院酌量兩造訴訟之勝
    敗情形，命兩造以比例分擔，爰確定如主文第3項所示。
六、本判決原告勝訴部分為所命給付之金額未逾50萬元之判決，
    依民事訴訟法第389條第1項第5款規定，應依職權宣告假執
    行；原告陳明願供擔保，聲請宣告假執行，應無必要。至於
    原告敗訴部分，其假執行之聲請已失所依附，應予駁回。
七、結論：本件原告之訴為一部有理由，一部無理由，依民事訴
    訟法第385條第1項前段、第79條、第87條第1項、第389條第
    1項第5款，判決如主文。
中    華    民    國    99    年    3    月    23     日
                  民事第一庭    法      官  張季芬
以上正本係照原本作成。
如對本判決上訴，須於判決送達後20日內向本院提出上訴狀。
中    華    民    國    99    年    3    月    23     日
                                書  記  官  顏惠華

司法院資訊處製作；財團法人民間司法改革基金會備份。
